臺灣高等法院臺中分院刑事判決
110年度交上訴字第1075號
上  訴  人  臺灣臺中地方檢察署檢察官
上  訴  人  
即  被  告  陳淑如


選任辯護人  湛址傑律師
            張仁龍律師
上列上訴人等因被告過失致死案件，不服臺灣臺中地方法院109
年度交訴字第164號中華民國110年2月4日第一審判決（起訴案號
：臺灣臺中地方檢察署109年度偵字第12962號），提起上訴，本
院判決如下：
    主  文
上訴駁回。
陳淑如緩刑貳年。
    事  實
一、陳淑如於民國109年3月20日晚間，駕駛車牌號碼000-0000號
    自用小客車，沿臺中市大甲區中山路由北往南方向行駛，於
    同日18時6分許，行經臺中市大甲區中山路1段與重義三路交
    岔路口，欲自中山路外線車道右轉進入重義三路時，本應注
    意車輛行駛至交岔路口轉彎時，應讓直行車先行，且依當時
    天候陰、光線為暮光、路面乾燥、無障礙物、視距良好之情
    形，並無不能注意之情事，陳淑如竟疏於注意及此，即貿然
    駕車右轉，適邱中毅騎乘車牌號碼000-0000號普通重型機車
    ，沿同路同向後方右側機慢車道直行，亦疏未注意車前狀況
    並隨時採取必要安全措施，及未依行車速限行駛，邱中毅騎
    乘之上開機車車頭因而與陳淑如駕駛之自用小客車右後車尾
    發生碰撞，造成邱中毅人車倒地，經送醫急救後，仍於同日
    18時19分許，因顱腦損傷、胸部挫傷而休克死亡。陳淑如並
    於犯罪遭發覺前，向到場處理交通事故之員警自首而接受裁
    判。
二、案經邱中毅之父母邱俊嘉、陳彥禎訴由臺灣臺中地方檢察署
    檢察官偵查起訴。
    理  由
壹、證據能力之說明
    檢察官、上訴人即被告陳淑如（下稱被告）及辯護人於本院
    行準備程序時，對於本案下述具傳聞性質之證據資料，均同
    意具有證據能力，迄言詞辯論終結前復未聲明異議，且本案
    所引用之非供述證據，亦屬合法取得，本院審酌該等證據作
    成及取得之程序均無違法之處，依法均可作為認定犯罪事實
    之證據。　
貳、認定犯罪事實所憑之證據及理由
    訊據被告對於其駕駛上開自用小客車於上開時、地與被害人
    邱中毅騎乘之上開機車發生碰撞，及被害人因而死亡之事實
    均不爭執，但矢口否認其有何過失，並辯稱：我於右轉前已
    按規定顯示右轉方向燈，且我於右轉時有看右側後照鏡，後
    方右側機車距離尚在安全距離範圍，判斷可以右轉，才駕車
    右轉，我並無過失等語。辯護人亦為被告辯護稱：被告駕車
    右轉時，係觀看右側後照鏡後，見後方右側機車距離尚在安
    全距離範圍，且道路速限只有40公里，被告依被害人邱中毅
    機車距離及道路速限規定判斷可以右轉，合乎常理，又本案
    事故經鑑定及鑑定覆議均認被告無過失，是被告就本案事故
    發生並無過失，應可援引信賴原則等語。惟查：
一、被告於上開時、地駕駛上開自用小客車，右轉時，其車輛右
    後車尾與同路同向後方右側直行，由被害人所騎乘上開機車
    車頭發生碰撞，造成被害人人車倒地，經送醫急救後，仍因
    顱腦損傷、胸部挫傷而休克死亡等情，為被告所供認，並有
    李綜合醫療社團法人大甲李綜合醫院法醫參考病歷摘要、路
    口監視器畫面翻拍照片10張、現場照片24張、臺灣臺中地方
    檢察署相驗屍體證明書、臺灣臺中地方檢察署檢驗報告書、
    臺中市政府警察局大甲分局109年3月27日中市警甲分偵字第
    1090006809號函暨檢附相驗照片在卷為證（見相卷第47、49
    至57、89至111、133至140、141至149頁），足認被害人確
    因本案事故而死亡。
二、按汽車行駛至交岔路口，其轉彎，轉彎車應讓直行車先行，
    道路交通安全規則第102條第1項第7款定有明文。而本件道
    路交通事故發生時天候陰、光線為暮光、路面乾燥、無障礙
    物、視距良好，並無不能注意之情事，有道路交通事故調查
    報告表（一）、（二）附卷可佐（見相卷第77至81頁）。經
    查：
　㈠依本案事故目擊證人賴湘祈於警詢時證稱：我看見一部自用
    小客車（即被告車輛）沿中山路一段北往南行駛在外線快車
    道，自用小客車在肇事路口要右轉，有一部機車（即被害人
    機車）行駛在外線快車道，行駛在右轉自用小客車的後方，
    小客車減速右轉，也有打右轉方向燈，機車騎很快，直接撞
    上右轉自用小客車車尾。我認為機車騎士的責任比較大，因
    為機車騎士騎的很快，約90至100公里/小時等語（見相卷第
    43頁）。又本案事故經送臺中市車輛行車事故鑑定委員會鑑
    定認定「（三）翻拍民間監視器：檔名【00000000000大里
    區中山路一段與重義三路前000000-000000】畫面時間18：0
    5：59號誌綠燈，①車（即被告車輛，下同）沿中山路一段外
    側直行右轉車道（進入畫面即顯示右方向燈，比對地面標線
    有40公尺，符合法規規定）；18：06：02②車（即被害人機
    車，下同）出現（本秒畫面有30幅，第25幅出現），行駛機
    慢車道；18：06：03①車轉彎行駛動態，②車煞車燈亮起（本
    秒畫面有30幅，第5幅車頭過停止線；18：06：04兩車發生
    碰撞；18：06：05①停止，②車人車倒地。（自18：06：02至
    18：06：04②車頭過停止線，計1又11/30秒時間，以地面標
    線有40公尺，換算時速約為105公里，已嚴重逾越慢車道速
    限40公里」等情（見原審卷第55頁）；以及本案事故經再送
    臺中市交通事件裁決處鑑定覆議認定「三、路權歸屬：...
    ，次依翻拍民間監視器畫面及案外行車紀錄器畫面顯示肇事
    經過及兩車肇事前行駛路徑及速度，①車沿中山路一段外側
    直行右轉車道右轉行駛（進入畫面即已顯示右方向燈，其位
    置距路口停止線，約有4組車道線，約40公尺）與直行而來
    的②車（1秒行駛約26.6公尺，換算時速約95.7公里）發生碰
    撞」等情（見原審卷第160頁），固堪認被害人有未注意車
    前狀況及嚴重超速行駛之情形。
　㈡然經原審勘驗民間監視器翻拍畫面【檔名00000000000大甲區
    中山路一段與重義三路前000000-000000】，則發現於畫面
    時間18：06：02，被告車輛右偏行駛至路口停止線開始右轉
    前，被害人機車即出現於畫面上，在被告車輛後方右側約莫
    30公尺至40公尺處沿機慢車道直行（此時僅被害人機車1台
    在被告車輛後方右側約3至4組車道線處，見原審卷第193頁
    下方勘驗報告所附照片），被告車輛右前車輪並於畫面時間
    18：06：03，壓在機車道左邊分隔白線，而開始右轉侵入被
    害人直行之機慢車道，被害人則持續直行接近（見原審卷第
    194頁下方勘驗報告所附照片），被告車輛於畫面時間18：0
    6：03至18：06：04持續右轉，被害人機車持續直行接近（
    見原審卷第195至203頁上方勘驗報告所附照片），被告車輛
    於畫面時間18：06：04，車身右轉而斜據機慢車道之際，於
    機慢車道直行之被害人機車車頭自後撞擊被告車輛右後車尾
    （見原審卷第203頁下方勘驗報告所附照片），是依上開監
    視器畫面顯示情形，已見被告至遲於畫面時間18：06：02開
    始右轉前，應可發現在機慢車道上直行之被害人機車正高速
    接近；且被告亦供稱：我在右轉前有看後照鏡，就是很遠很
    遠的地方有燈，不確定是機車還是汽車的燈，只知道說是燈
    ；我不可能有辦法判斷車子的速度，因為如果一般的正常的
    速度是40公里，機車要超速，我沒有辦法預測，因為我是坐
    在車子裡面，我只有辦法判斷說我的速度。我沒有辦法判斷
    機車的速度，但因為車子在很遠的地方，我確定是在很遠的
    地方，所以研判我可以右轉等語（見原審卷第255至256頁）
    。足見被告於駕車右轉前應已發現被害人機車在其右後方直
    行於機慢車道上，但因被害人機車距其右轉處尚有一定距離
    ，遂未為考量被害人機車實際速度，即逕為判斷無須禮讓被
    害人機車而仍進行駕車右轉行為，被告既尚可發現被害人機
    車並判斷得否右轉，仍因自己主觀上認被害人機車距一定距
    離，即在未考量被害人機車實際速度情形下，逕為判斷得為
    右轉而未為禮讓被害人機車，是其對於本案事故之發生，顯
    然亦有轉彎車未讓直行車之過失駕駛行為至明。
　㈢又本件車禍事故之肇事責任歸屬，經本院送請國立澎湖科技
    大學鑑定結果，認為：「小客車行駛於外側車道抵達路口逕
    行右轉彎行駛，擬進入重義三路，若有注意右慢車道來車，
    可看到機車之接近(可行視角63.25〜70度<所需視角170度；
    需擺頭向右看或由右後視鏡才可看見)，有足夠之認知反應
    時間，可採取有效之反應措施，例如暫不右轉彎，以避免事
    故之發生」、「小客車行駛於外側車道打右轉方向燈，綠燈
    於路口内逕行右轉彎(未變換車道至慢車道），未注意右側
    直行機車接近，並讓其先行，導致事故之發生，違反道路交
    通安全規則第102條第1項第7款：『汽車行駛至交岔路口，其
    行進、轉彎，應依下列規定：…七、轉彎車應讓直行車先行
    。…』之規定」、「被害人超(高)速騎乘普通重型機車，綠燈
    進入號誌管制交岔路口，未注意前方路況、反應不及，為肇
    事原因。被告駕駛自用小客車行駛於外側車道，綠燈逕於交
    岔路口右轉彎，未充分注意右側慢車道來車讓其先行，同為
    肇事原因」等情，有國立澎湖科技大學111年6月28日澎科大
    行物字第1110006479號函附「陳淑如、邱中毅交通事故鑑定
    意見書」可查（見本院卷第63至82頁），是上開鑑定結果亦
    認被告就本案事故之發生係有未充分注意右側慢車道來車讓
    其先行之過失。
三、再者，本案復有證人即被害人同學王天佑於警詢時及偵查中
    之證述可按（見相卷第35至39、121至127頁），及車牌號碼
    000-0000號自用小客車之行車紀錄器影像翻拍照片6張、被
    告之證號查詢汽車駕駛人資料、車牌號碼000-0000號自用小
    客車之車輛詳細資料、被害人之證號查詢機車駕駛人資料、
    車牌號碼000-0000號普通重型機車之車輛詳細資料、臺中市
    交通警察大隊大甲分隊110報案紀錄單、手繪肇事現場圖、
    道路交通事故現場圖、臺中市政府警察局交通事故補充資料
    表等資料附卷可佐（見相卷第59至63、65、67、73、75、83
    頁）。故被告對於本件車禍事故，確有上開過失駕駛行為，
    應堪認定。且被告該過失駕駛行為與被害人死亡之結果間，
    亦具相當因果關係。至本案被害人固同為肇事原因，然被告
    之過失與被害人之過失併合而為危害發生之原因時，被告不
    因被害人之過失而阻卻其過失責任，惟被害人交通事故之發
    生與有過失時，應為量刑時及過失相抵之民事賠償責任認定
    之重要依據，附此敘明。
四、被告雖辯稱其並無過失，辯護人並以前詞為被告辯護，惟查
    ：
　㈠道路速限規定並非等同實際駕車速度，且駕駛人駕車轉彎時
    應注意直行車之行為，按一般人駕駛經驗而言，目的無非在
    於確認直行車之實際所在位置及速度，以判斷是否得逕為轉
    彎而無須禮讓，倘被告於注意後照鏡後，不能確認被害人機
    車實際所在位置及速度，豈能判斷得否逕為轉彎而無須禮讓
    直行車？是辯護人所辯被告依被害人機車距離與道路速限規
    定判斷得為轉彎，合乎常理乙情，並非可採。又本案事故經
    送臺中市車輛行車事故鑑定委員會鑑定及臺中市交通事件裁
    決處鑑定覆議結果（見原審卷第53至57、155至161頁），雖
    均認「一、②邱中毅駕駛普通動型機車，行至行車管制號誌
    交岔路口，行駛慢車道嚴重超速撞及已預先顯示方向燈右轉
    彎至慢車道之前方車輛，為肇事原因。二、①陳淑如駕駛自
    用小客車，無肇事因素」或「一、②邱中毅駕駛普通動型機
    車，行至行車管制號誌交岔路口，超速行駛且由快車道超越
    前行案外車輛，變換至慢車道時，撞及前方已顯示方向燈右
    轉彎之①車右後車尾，為肇事原因。二、①陳淑如駕駛自用小
    客車，無肇事因素」等語，然鑑定及覆議意見書均僅針對被
    告駕車係按規定顯示轉彎方向燈，及被害人騎車嚴重超速等
    情事，加以說明並進而認定被告並無肇事責任，但就被告駕
    車轉彎應禮讓直行車之注意義務，則未說明被告有何應注意
    而不能注意之情事存在，況被害人駕車超速行為與被告應盡
    轉彎車讓直行車之注意義務，乃屬二事，亦無從因被害人駕
    車超速行為即為免除被告上開駕車注意義務，是鑑定及覆議
    鑑定結果並無法佐證被告已盡轉彎車應讓直行車之注意義務
    ，而未有轉彎車未讓直行車之過失駕駛行為，辯護人以鑑定
    及覆議意見書為據抗辯被告並無過失之情，亦無可採。
　㈡辯護人另辯護稱國立澎湖科技大學上開鑑定報告未說明被告
    有無足夠之認知反應時間，故該鑑定報告並無可採等語。惟
    查：
　⒈本院依照國立澎湖科技大學上開鑑定報告所示，整理被告與
    被害人於事故發生前相互之距離如附表所示，而被告至遲於
    （18時：05分：59.86秒）進入監視畫面時，已預備右轉並
    顯示方向燈（見本院卷三第68頁上方照片），此時被告即應
    開始注意後方有無直行車，而依當時天候陰、光線為暮光、
    路面乾燥、無障礙物、視距良好之情形，實難認被告有何不
    能注意右後方有被害人騎乘之直行車接近之情事；又如附表
    編號1至3所示，自被告車輛車尾抵達第1條車道線起端時起
    ，被告與被害人兩車相距即不到90公尺，於被告車輛車頭抵
    達停止線向右側轉向進入慢車道時，被告與被害人兩車相距
    約32.142公尺（如附表編號3所示），而由被告開始打方向
    燈預備右轉之時點（18時：05分：59.86秒）以迄雙方碰撞
    之時點（18時：06分：4.4秒，見本院卷3第73頁），被告容
    有4.54秒之認知反應時間供被告注意後方有無直行車及應否
    暫停右轉禮讓直行車先行。是辯護人雖為被告辯護稱國立澎
    湖科技大學鑑定結果未詳細說明何以被告就本案事故之發生
    具有足夠認知反應時間而有過失，鑑定結果並不可採等語。
    然被告自承其於右轉前即發現右側後照鏡有多台機車（見相
    卷第23、124頁），且被告自發現後方有直行車時起至本案
    發生碰撞之時點尚有前述4.54秒之時差，被告應可判斷其應
    否禮讓直行車先行，是上開鑑定結果認被告「有足夠之認知
    反應時間，可採取有效之反應措施」，並無不當，辯護人此
    部分所為辯護，並無可採。
　⒊至辯護人雖聲請就被告有無過失乙節再送請其他機關鑑定，
    惟本院依卷內現有證據，已可判斷，即無再行送請鑑定之必
    要，辯護人此部分聲請應予駁回。
　㈢按汽車駕駛人雖可信賴其他參與交通之對方亦能遵守交通規
    則，同時為必要之注意，謹慎採取適當之行動，而對於不可
    知之對方違規行為並無預防之義務，然因對於違規行為所導
    致之危險，若屬已可預見，且依法律、契約、習慣、法理及
    日常生活經驗等，在不超越社會相當性之範圍應有注意之義
    務者，自仍有以一定之行為避免結果發生之義務。因此，關
    於他人之違規事實已極明顯，同時有充足之時間可採取適當
    之措施以避免發生交通事故之結果時，即不得以信賴他方定
    能遵守交通規則為由，以免除自己之責任（最高法院74年台
    上字第4219號判決先例意旨參照）。經查，被告就本案事故
    之發生確有轉彎車未禮讓直行車先行之過失，已如前述，依
    照上開說明，被告即無從主張依信賴原則而免除其責任，被
    告此部分所為辯解，也無可採。
五、綜上，本案事證明確，被告本案犯行堪予認定，應依法論罪
    科刑。　　
參、論罪之理由
一、核被告所為，係犯刑法第276條之過失致人於死罪。
二、被告於肇事後留於肇事現場，並向接獲未報明肇事人姓名報
    案而前往現場處理交通事故之員警，坦承為肇事人乙節，有
    臺中市政府警察局交通事故肇事人自首情形紀錄表附卷可參
    （見相卷第85頁），是被告係對於未發覺之罪自首而接受裁
    判，應依刑法第62條前段規定，減輕其刑。　　　　
肆、駁回上訴之理由
一、原審以被告犯過失致人於死罪之犯行事證明確，適用相關規
    定，並敘明其審酌1.被告並無受刑事犯罪處罰紀錄之素行情
    形，有臺灣高等法院被告前案紀錄表附卷可參。2.被告因上
    開過失駕駛行為肇事，並造成被害人死亡之結果，所為應予
    非難。3.被告否認犯行之犯後態度。4.被告自陳之智識程度
    ，家庭經濟狀況（見原審卷第261至262頁）暨被告與被害人
    之過失責任比例等一切情狀，量處有期徒刑4月，並諭知如
    易科罰金，以新臺幣（下同）1000元折算1日之折算標準。
    經核其認事用法均無違誤，量刑亦屬妥適。被告上訴仍執前
    詞否認其就本案交通事故之發生具有過失等語。惟查，被告
    確有轉彎車未讓直行車先行之過失，業如前述，是被告上訴
    並無理由。而檢察官上訴意旨略以被告矢口否認犯行，未對
    自己之過失行為表示歉意，足見其犯後態度不佳，年滿18歲
    被害人因被告之過失行為導致死亡，對於被害人之父母即告
    訴人邱俊嘉、陳彥禎所造成之傷痛難以言喻，原審判決量刑
    過輕，難謂符合罪刑相當原則等語。惟原審判決已注意刑法
    第57條各款規定之適用，就其量刑詳為審酌並敘明理由，既
    未逾越法定刑度，復未濫用自由裁量之權限，所為量刑核無
    不當或違法，且無輕重失衡之情形，不得遽指為違法、不當
    。又被告業於本院審理期間與告訴人邱俊嘉、陳彥禎達成和
    解，並已賠償告訴人50萬元等情，有臺灣臺中地方法院沙鹿
    簡易庭110年11月12日110年度沙簡字第490號和解筆錄在卷
    可憑（見本院卷二第771至772頁），是檢察官以原審量刑過
    輕為由上訴，為無理由，應予駁回。
二、被告未曾因故意犯罪而受有期徒刑以上刑之宣告，有臺灣高
    等法院被告前案紀錄表1份在卷可按。又被告業與告訴人邱
    俊嘉、陳彥禎達成和解，並賠償告訴人50萬元乙節，已如前
    述，告訴代理人賴嘉斌律師於111年8月16日本院審理時亦表
    示告訴人邱俊嘉、陳彥禎同意法院對被告為緩刑宣告等語，
    故被告經此教訓，當知警惕而無再犯之虞，本院綜核各情，
    認所宣告之刑，以暫不執行為適當，併予宣告緩刑2年，以
    啟自新。
據上論斷，應依刑事訴訟法第368條，判決如主文。
本案經檢察官謝怡如提起公訴，檢察官林卓儀提起上訴，檢察官
周穎宏到庭執行職務。
中　　華　　民　　國　　111 　年　　9 　　月　　6 　　日
            刑事第三庭  審判長法  官  楊  真  明
                              法  官  邱  顯  祥
                              法  官  李  明  鴻
以上正本證明與原本無異。     
如不服本判決應於收受送達後二十日內向本院提出上訴書狀，其
未敘述上訴之理由者，並得於提起上訴後二十日內向本院補提理
由書（均須按他造當事人之人數附繕本）「切勿逕送上級法院」
。因疫情而遲誤不變期間，得向法院聲請回復原狀。         
                              書記官  陳  慈  傳   
　　　　　　　　　　　　　　　 
中　　華　　民　　國　　111 　年　　9 　　月　　6 　　日

附錄論罪科刑法條：
刑法第276條因過失致人於死者，處 5 年以下有期徒刑、拘役或
 50 萬元以下罰金。

附表　　
編號 時間 （時：分：秒） 被告車輛距離碰撞地點之距離（公尺） 被害人距離碰撞地點之距離（公尺） 被告與被害人之距離（公尺） 備註 1 18：06：00.37 33.45 （31.05＋2.4＝33.45） 122.109 （30.3〈機車秒速〉Ｘ4.03〈與碰撞時點之時差〉＝122.109） 88.659 ⒈被告車輛車尾抵達第1條車道線起端（見本院卷三第68頁下方照片） ⒉路口前第1條車道線起端至停止線距離約31.05公尺（見本院卷三第82頁上方照片） ⒊停止線距離至枕木紋約2.37公尺（見本院卷三第82頁下方照片） ⒋兩車可能碰撞地點距離停止線約2．4公尺（見本院卷三第73、75頁及第74頁下方照片） ⒌被害人時速約為每秒30.3公尺（見本院卷三第66頁） 2 18：06：02.1 16.4 2.4＋14（2X4〈車道線長度〉＋1X6〈車道線間距〉＝16.4  69.69 （30.3〈機車秒速〉Ｘ2.1〈與碰撞時點之時差〉＝69.69） 53.29 ⒈被告車輛車尾抵達第3條車道線起端（見本院卷三第69頁上方照片） ⒉車道線長度＝4公尺（見本院卷三第65頁） ⒊車道線間距＝6公尺（見本院卷三第65頁）　 3 18：06：03.26 2.4 34.542 （30.3〈機車秒速〉Ｘ1.14〈與碰撞時點之時差〉＝34.542）） 32.142 被告車輛車頭抵達停止線向右側轉向進入慢車道（見本院卷三第70頁下方照片） 4 18：06：04.4 雙方碰撞（見本院卷三第73頁上方照片）